【裁判字號】    97,上訴,1412
【裁判日期】    971106
【裁判案由】    偽造文書等
【裁判全文】
臺灣高等法院高雄分院刑事判決        97年度上訴字第1412號
上  訴  人  臺灣高雄地方法院檢察署檢察官
上  訴  人
即  被  告  丙○○
選任辯護人  黃金龍律師
上  訴  人
即  被  告  丁○○
上列上訴人因被告等偽造文書等案件，不服臺灣高雄地方法院96
年度訴字第721 號中華民國97年7 月4 日第一審判決（起訴案號
：臺灣高雄地方法院檢察署95年度偵字第27822 號），提起上訴
，本院判決如下：
     主  文
原判決關於丙○○暨丁○○有罪科刑及定執行刑部分均撤銷。
丙○○共同犯詐欺罪，處有期徒刑壹年捌月，扣案之筆記本壹本
、NOKIA 牌行動電話貳支（序號：000000000000000 號、000000
000000000 號），均沒收。
丁○○共同犯行使偽造公文書罪，處有期徒刑貳年陸月，扣案之
、NOKIA 牌行動電話貳支（序號：000000000000000 號、000000
000000000 號）、偽造之法務部高雄地檢署服務證（書記官蕭政
雄）壹張，均沒收。又共同犯行使偽造公文書罪，處有期徒刑貳
年捌月，扣案之筆記本壹本、上揭NOKIA 牌行動電話貳支（序號
：000000000000000 號、000000000000000 號）、上揭偽造之法
務部高雄地檢署服務證（書記官蕭政雄）壹張，均沒收。應執行
有期徒刑伍年，扣案之筆記本壹本、NOKIA 牌行動電話貳支（序
號：000000000000000 號、000000000000000 號）、偽造之法務
部高雄地檢署服務證（書記官蕭政雄）壹張，均沒收。
其他上訴駁回。
     事  實
一、丁○○前因施用毒品案件，經臺灣桃園地方法院以91年度訴
    字第1010號判決判處施用第一級毒品部分有期徒刑7 月、施
    用第二級毒品部分有期徒刑6 月，應執行有期徒刑1 年確定
    。嗣因逃亡未到案執行經發布通緝，又於通緝期間施用毒品
    ，經臺灣桃園地方法院以92年度訴字第1418號判處施用第一
    級毒品部分有期徒刑10月、施用第二級毒品部分有期徒刑6
    月，應執行有期徒刑1 年2 月確定，上開各罪接續執行，於
    民國94年6 月21日假釋出監。又於假釋期間因施用毒品案件
    ，經臺灣桃園地方法院以95年度易緝字第129 號判處施用第
    二級毒品有期徒刑7 月在案，前開假釋復經撤銷，應執行殘
    刑有期徒刑8 月27日，並於96年3 月27日入監執行（尚未執
    行完畢，故不構成累犯）。
二、丁○○於95年10月16日透過報紙中徵求外務人員之分類廣告
    ，經面試後由不詳姓名、年籍綽號「小剛」（其綽號另有「
    小慧」、「鍾孝」）之成年男子錄取後加入詐欺集團，共同
    基於基於意圖為自己不法所有、行使偽造公文書、行使變造
    特種證件之犯意聯絡，即以假冒臺灣高雄地方法院檢察署（
    下稱高雄地檢署）相關公務員之名義與民眾聯絡，並偽造相
    關公文書，以出示或傳真與民眾而獲取信，致受騙之民眾陷
    於錯誤而交付款項之詐騙方式，先由丁○○於95年10月16日
    上午10時許，在國道1 號高雄市○○○○道附近之公園，交
    付自己之照片與綽號「小剛」之男子，由「小剛」當場將其
    照片黏貼於偽造之「法務部高雄地檢署服務證（單位：監管
    科、姓名：蕭政雄、職稱：書記官）」上，以此方式偽造特
    種證件，足以生損害於高雄地檢署書記官服務證之公信力及
    「蕭政雄」。於「小剛」偽造完成後，當場將該偽造之「法
    務部高雄地檢署服務證」交與丁○○。嗣於：
  (一)於95年10月17日14時30分前某時，先由「小剛」將編號A1山
    本之NOKIA 牌行動電話（序號000000000000000 號、搭配該
    電話使用之0000000000號行動電話SIM 卡1 張，下稱編號A1
    行動電話）或編號A2小李之NOKIA 牌行動電話（序號000000
    000000000 號、搭配該電話使用之0000000000號行動電話SI
    M 卡1 張，下稱編號A2行動電話）其中1 支行動電話交與丁○○，供其於當日與「小剛」聯絡。於同日14時30分前某時
    由不詳姓名、年籍之詐欺集團成員撥打戊○○電話，偽為戶
    政事務所人員並詐稱其遭人冒用身分證，必須與刑事警察局
    第七偵查隊員警聯絡，再由偽為員警之不詳姓名、年籍之詐
    欺集團成員向戊○○詐稱其身分遭冒用而被開設為他人洗錢
    之帳戶，已涉及洗錢案罪嫌，必須轉接「鍾忠孝」主任檢察
    官，戊○○因而陷於錯誤，依其指示轉接自稱係「鍾忠孝」
    主任檢察官之不詳姓名、年籍詐欺集團成員，該自稱「鍾忠
    孝」主任檢察官之詐欺集團成員表示必須保管戊○○之財產
    48小時，並要求戊○○將現金領出交與其保管，戊○○因而
    陷於錯誤。後「小剛」遂聯絡丁○○所攜帶供聯絡用之行動
    電話，由「小剛」駕駛車號不詳之車輛搭載丁○○，到高雄
    市信義國民小學後門處，由丁○○配帶上開高雄地檢署「蕭
    政雄書記官」服務證下車向戊○○取款，「小剛」於車上等
    候接應丁○○，嗣於同日14時30分許，戊○○至高雄市○○
    路華南銀行東高雄分行（下稱華南銀行）提領新臺幣（下同
    ）100 萬元後，丁○○（原審誤載為丙○○）即出示而行使
    上開高雄地檢署「蕭政雄書記官」服務證予業經上開詐騙手
    法欺瞞之戊○○，足以生損害於書記官服務證之公信力及「
    蕭政雄」，並致戊○○再度陷於錯誤而於上述信義國民小學
    後門交付100 萬元與丁○○。該詐欺集團成員為取信戊○○
    ，於戊○○返家後，並傳真1 張偽造之「高雄地檢署監管科
    」收據與戊○○而行使之，足生損害於高雄地檢署之文書公
    信力。丁○○於得款後，分得100 萬元中之百分之十即10萬
    元中之六成即6 萬元，另10萬元中之四成即4 萬元則由駕車
    之「小剛」取得，丁○○並將其餘90萬元連同前述聯絡用之
    行動電話交與「小剛」。嗣於95年10月24日經新聞媒體報導
    丁○○因偽稱「書記官蕭政雄」之詐欺案件被捕後，戊○○
    始知受騙。
  (二)於95年10月21日上午11時許，由不詳姓名、年籍詐騙集團成
    員撥打甲○○○（起訴書誤載為翁柯素娥）電話，偽為戶政
    事務所人員並詐稱其遭人冒名前往戶政事務所換領身分證，
    必須與刑事警察局偵七隊員警聯絡，甲○○○因而陷於錯誤
    而依指示進行聯絡，於電話中該偽為員警而自稱「張政義」
    之不詳姓名、年籍之詐欺集團成員對其表示待查證後，將於
    同年月23日星期一再與甲○○○聯繫。至於95年10月23日9
    時20分許（起訴書誤載為95年10月21日），不詳姓名、年籍
    自稱偵查隊長「蔡蒼柏」及主任檢察官「鍾忠孝」之二名成
    年詐欺集團成員，即先後撥打甲○○○電話，分別表示其案
    件已移送檢察官，及要求甲○○○提供傳真機號碼，以利傳
    真相關資料。於同日9 時22分許，由該詐騙集團成員於不詳
    地點傳真2 張偽造之「法務部高雄行政執行處凍結管制執行
    命令」（其中一張受文者為甲○○○，另一張則為甲○○○
    之配偶翁沛潤）予甲○○○，足以生損害於法務部行政執行
    署高雄行政執行處（下稱高雄行政執行處）之文書公信力。
    適丙○○於同年10月23日上午因送貨南下高雄，乃於同日上
    9 時許與其堂兄即丁○○取得聯絡，遂經由丁○○介紹，得
    詐欺集團成員綽號「小剛」之成年男子同意後，亦基於為自
    己不法所有之共同犯意，加入該詐欺集團，即於同日9 時35
    分許與丁○○一同至位於高雄市前鎮區○○○路115 號之長
    榮租車股份有限公司，租用車牌號碼XX-4378 號小客車，當
    場由丁○○以陳宗炫名義為承租人（事前已得其兄陳宗炫同
    意），由丙○○為連帶保證人簽訂租車契約，並經丁○○分
    別於承租人欄及連帶保證人欄中分別書寫陳宗炫及丙○○相
    關年籍資料後，由丁○○於承租人處簽署「陳宗炫」並按指
    印。於同日10時許自稱主任檢察官「鍾忠孝」之詐欺集團成
    員撥打甲○○○上開電話，表示必須凍結甲○○○之財產，
    後來改稱要甲○○○將現金領出交予其保管，甲○○○因而
    陷於錯誤，而於同日10時51分許依指示到高雄市○○區○○
    路與尚禮街口之聯邦商業銀行高雄分行，臨櫃領取其所開設
    第000000000000號帳戶內之現金110 萬元。再由丙○○駕駛
    前述租用之車牌號碼XX-4378 號小客車搭載丁○○，共同至
    前述之聯邦商業銀行高雄分行，由丙○○在車上接應並負責
    為前往取款之丁○○把風，並與丁○○約定，於得款後，就
    贓款以百分之十計算之分配款，由二人以六四比例分帳（取
    款之丁○○取其六成，駕車之丙○○取其四成）。嗣同日11
    時10分許，甲○○○在高雄市○○路與民生路之燦坤量販店
    （起訴書誤載為高雄市○○○路5 號）前等候，丙○○走向
    並出示上開高雄地檢署「蕭政雄書記官」服務證予業經上開
    詐騙手法欺瞞之甲○○○，足以生損害於書記官服務證之公
    信力及「蕭政雄」，並致甲○○○再度陷於錯誤而交付110
    萬元與丁○○。又詐欺集團成員為取信甲○○○，於甲○○○返家後，由該詐欺集團成員於不詳地點傳真1 張偽造之「
    高雄地檢署監管科」收據與甲○○○而行使之，足以生損害
    於高雄地檢署之文書公信力。嗣於同日11時50分許，不詳姓
    名、年籍自稱「林錦村」檢察官之成年詐欺集團成員，又撥
    打甲○○○電話，詢問甲○○○是否仍有其他存款，甲○○○表示伊先生翁沛潤仍有90萬元存款，該自稱「林錦村」檢
    察官之詐騙集團成員復要求甲○○○至高雄市○○區○○路
    與文橫路口合作金庫商業銀行提款，因甲○○○發現被騙事
    實，於同日13時40分許報警，並依警方指示，前往前述合作
    金庫領款並等候詐欺集團成員。其後由丙○○駕駛前述租用
    車牌號碼XX-4378 號小客車搭載丁○○，共同至前述合作金
    庫，先由丙○○下車至該合庫金庫內查看有無警察，見合作
    金庫內沒有什麼人後，丙○○即返回前述小客車告知丁○○
    所見情形，後由丙○○持用前述編號A1之行動電話，在車上
    接應並負責為丁○○把風；丁○○則持用前述編號A2之行動
    電話並下車向甲○○○取款。於同日14時25分許，配帶上開
    高雄地檢署「蕭政雄書記官」服務證之丁○○出現後，甲○○○即暗示埋伏之警員，並走向丁○○，此際丁○○突然接
    獲丙○○所撥打之電話告以事發速逃，即跑離現場，而遭警
    員於同日14時30分許（起訴書誤載為13時40分許）在高雄市
    新興區○○○路121 巷49號前（上開合作金庫附近）將丁○○逮捕，並扣得該詐欺集團所有供丁○○犯罪使用之前述編
    號A2行動電話1 支、「法務部高雄地檢署監管科服務證」（
    書記官蕭政雄）1 張，及丁○○所有並供記載詐騙甲○○○
    用之筆記本1 本；另經警於同日14時50分許在高雄市新興區
    ○○○路與四維路口，將駕駛車牌號碼XX-4378 號小客車之
    丙○○逮捕，並起出該詐欺集團所有供丙○○犯罪使用而遭
    丙○○於被捕時所丟棄之前述編號A1行動電話1 支。承辦員
    警另於同日18時30分許至高雄市三民區○○○路金獅湖北區
    停車場招牌下方起出該詐欺集團所藏置之贓款10萬元（已交
    由甲○○○領回）。
三、案經甲○○○訴由高雄市政府警察局新興、苓雅分局報告臺
    灣高雄地方法院檢察署檢察官偵查起訴。
     理  由
甲、有罪部分：
壹、證據能力之認定：
一、關於被告丙○○於95年10月23日警詢筆錄部分：按被告之自
    白，非出於強暴、脅迫、利誘、詐欺、疲勞訊問、違法羈押
    或其他不正之方法，且與事實相符者，得為證據，刑事訴訟
    法第156 條第1 項定有明文。再按訊問被告，應全程連續錄
    音；必要時，並應全程連續錄影。但有急迫情況且經記明筆
    錄者，不在此限；筆錄內所載之被告陳述與錄音或錄影之內
    容不符者，除有前項但書情形外，其不符之部分，不得作為
    證據，刑訴訟訴法第100 條之1 第1 、2 項亦定有明文。本
    件被告丙○○辯稱：伊於警詢中遭刑求，故其警詢非出於任
    意性，應無證據能力云云。經查：
  (一)被告丙○○於95年10月23日經警詢問後，於翌日即95年10月
    24日經解送臺灣高雄地方法院檢察署，經當日值班檢察官訊
    問時，被告丙○○並無提及其遭毆打刑求之事，又經檢察官
    聲請羈押，由原審法院進行訊問時，被告丙○○供稱：「（
    警察有無對你刑求恐嚇？）沒有。」、「（你的意思是說你
    在警詢時的陳述都是出於你的自由意志？）是。就是警察問
    我，我回答。」等語（見原審卷95年度聲羈字第1086號卷第
    6 頁）。且於其後之偵查中，乃至本院96年4 月20日之準備
    程序期日，被告丙○○均未抗辯其遭刑求乙事，苟被告丙○○確有遭警刑求者，何有不即時於95年10月24日或其後偵審
    程序中向檢察官、法院提出之理，反遲至96年6 月23日始由
    辯護人具狀主張被告丙○○遭刑求，佐以被告丁○○於原審
    法院審理時證述：「（你被逮捕到凱旋派出所後的情況如何
    ？）當時差不多下午三、四點，我被銬在椅子上，把我眼睛
    矇起來，把丙○○拖到地下室問，後來我再被帶下去問。警
    察有拿竹子，看起像要修理我們的樣子，警察沒有打我，我
    說我該講的，我做的我會講，刑求沒有意義。後來，我的老
    闆小剛打電話來，警察有問他贓款放在何處，後來副隊長帶
    我去取贓款。」、「（警察有對丙○○刑求嗎？）我眼睛被
    蒙住，而且丙○○是被帶到地下室，我聽到丙○○講『不知
    道』。」、「（除了『不知道』以外，還有聽到其他聲音嗎
    ？）大概就這樣子而已。」、「（你前述除了『不知道』以
    外，沒有聽到其他聲音？有無聽到求饒的聲音？）我只聽到
    丙○○大聲說話，沒有聽到警察的聲音。」、「（那丙○○
    有無表示他身體不舒服？）他只說會冷。」、「（那丙○○
    暴露在衣服以外的身體，有無受傷的情形？）沒有。」等語
    （見原審卷(一)第199 頁至201 頁），亦不足認定被告丙○○
    有遭毆打刑求之情事。故其遭刑求之主張是否屬實，已非無
    疑。
  (二)又被告丙○○警詢筆錄錄音，經本院勘驗部分警詢錄音帶之
    結果為：「詢問警員之聲音語調並非聲音激厲，只是較大聲
    ，並帶嘲諷語氣。」有勘驗筆錄在卷可稽（見本院卷第89頁
    ），更無對丙○○施以刑求或誘導詢問之情事。雖於警詢過
    程中，警員談話聲量偶有較大之情形，但此僅顯示警員對於
    被告丙○○之應對，主觀上有不耐煩之情緒，但客觀上尚難
    認已達壓抑被告丙○○意思自由之程度。
  (三)綜上所述，被告丙○○於95年10月23日警詢筆錄所為之陳述
    ，並無遭刑求或誘導，即出於其任意性之陳述，應有證據能
    力。
二、關於被告丁○○警詢筆錄部分：
    按被告以外之人於檢察事務官、司法警察官或司法警察調查
    中所為之陳述，與審判中不符時，其先前之陳述具有較可信
    之特別情況，且為證明犯罪事實存否所必要者，得為證據，
    刑事訴訟法第159 條之2 定有明文。是依該條文之規定，被
    告以外之人於檢察事務官、司法警察（官）調查時所為之陳
    述，屬傳聞證據，依同法第159 條第1 項規定，本無證據能
    力，必具備「可信性」及「必要性」二要件，始例外得適用
    上開第159 條之2 規定，認有證據能力，而得採為證據。此
    之「必要性」要件，必須該陳述之重要待證事實部分，與審
    判中之陳述有所不符，包括審判中改稱忘記、不知道等雖非
    完全相異，但實質內容已有不符者在內，或於審判中所在不
    明而傳喚不到，且該審判外之陳述，必為證明犯罪之待證事
    實存在或不存在所不可或缺，二者兼備，始足當之。故此所
    謂「為證明犯罪事實存否所必要者」，既必須達不可或缺之
    程度，自係指就具體個案案情及相關卷證判斷，為發現實質
    真實目的，認為除該項審判外之陳述外，已無從再就同一供
    述者取得與其上開審判外陳述相同供述內容，倘以其他證據
    代替，亦無從達到同一目的之情形而言（最高法院95年度台
    上字第4414號判決意旨參照）。另「可信性」要件，乃指陳
    述係在特別可信為真實之情況下所為者而言，例如被告以外
    之人出於自然之發言，或違反自己利益之陳述等特別情形均
    屬之（最高法院95年度台上字第5740號判決意旨參照）。本
    件被告丙○○之辯護人主張：共同被告丁○○之警詢筆錄，
    係審判外陳述，對被告丙○○而言，無證據能力云云。經查
    ：共同被告丁○○於警詢之陳述，關於被告丙○○是否知悉
    詐欺而共同參與向被害人領取贓款、有無與被告丁○○一同
    租車、有無與被告丁○○事前約定四六分帳、有無撥打行動
    電話告知事發而要丁○○速逃之事實，與其於法院審理時所
    證述之內容不符，而其警詢陳述正為證明被告丙○○之犯罪
    事實存否所必要者。再者被告二人又有堂兄弟關係，應無相
    害之理；而共同被告丁○○警詢時之陳述，亦無任何出於非
    任意性之情事，故認其警詢時之陳述，應係出於自然之發言
    ，且其陳述內容又不利於自己，故其於警詢時之陳述應「具
    有較可信之特別情況」，依上開說明，共同被告丁○○於警
    詢中關於被告丙○○之供述，應有證據能力。
三、末按被告以外之人於審判外之言詞或書面陳述，除法律有規
    定者外，不得作為證據，刑事訴訟法第159 條第1 項定有明
    文。然被告以外之人於審判外之陳述，雖不符刑事訴訟法第
    159 條之1 至第159 條之4 之規定，而經當事人於審判程序
    同意作為證據，或當事人、代理人、辯護人知有第159 條第
    1 項之情形，而未於言詞辯論終結前聲明異議者，法院審酌
    該言詞陳述或書面陳述作成時之情況，認為適當者，亦得為
    證據，刑事訴訟法第159 條之5 亦定有明文。本判決所引用
    之證據資料（詳後引證據），其中傳聞證據部分（除上開部
    分外），縱無刑事訴訟法第159 條之1 至第159 條之4 或其
    他規定之傳聞證據例外情形，亦因被告、辯護人、檢察官於
    法院審理中未聲明異議，依刑事訴訟法第159 條之5 第1 項
    、第2 項之規定，本院審酌該證據作成之情況，認為適當，
    應得為證據資料。
貳、實體部分：
一、訊據上訴人即被告丁○○就事實欄二(一)、(二)之事實，除就95
    年10月23日其向告訴人甲○○○詐欺取財乙事，被告丙○○
    有無共同參與租車而載送其至現場並接應，及否認知情小剛
    等人詐欺集團成員係以行使偽造公文書之方式施用詐術外，
    其餘事實均於原審及本院審理中坦承不諱；另訊之被告丙○○固供承：「伊有於95年10月23日14時25分許駕駛前述租用
    之車牌號碼XX -4378號小客車搭載被告丁○○，共同至前述
    合作金庫，由伊先下車至該合庫金庫內查看，見合作金庫內
    沒有什麼人後，伊即返回前述小客車，並由丁○○將前述編
    號A1之行動電話交與伊，以供聯絡，後丁○○即持前述編號
    A2 之 行動電話下車取款，後於同日14時50分許在高雄市新
    興區○○○路與四維路口，遭警逮捕，並起出伊於遭捕前所
    丟棄前述編號A1之行動電話1 支」等事實，惟矢口否認有何
    共同詐欺取財犯行，辯稱：伊未參與當日上午被告丁○○取
    款之事，且未與被告丁○○一起去租車，僅係於95年10月23
    日下午始駕車載送被告丁○○去銀行取款，並不知被告丁○○下車欲取之款，係遭詐欺之被害人陷於錯誤下所交付之贓
    款云云。
二、經查：
  (一)證人戊○○於95年10月17日14時30分前某時接獲如事實欄二
    (一)所示之詐欺電話，並依其指示而與事實欄二(一)所載之詐欺
    集團之成員連絡，並於同日14時30分許，至華南銀提領100
    萬元，並於上述信義國民小學後門，將現金100 萬元交與出
    示上開高雄地檢署「蕭政雄書記官」服務證之被告丁○○，
    於證人戊○○返家後，再由該詐欺集團成員於不詳地點傳真
    1 張偽造之「高雄地檢署監管科」收據與證人戊○○一節，
    業經證人戊○○於警詢中及原審法院中證述明確（見偵(二)卷
    第2 頁至4 頁、原審卷第105 頁至107 頁）；且證人戊○○
    所收受由詐欺集團所傳真之偽造「高雄地檢署監管科」收據
    ，與證人甲○○○所收受之偽造「高雄地檢署監管科」收據
    （詳下述）為同一格式，亦經證人戊○○於原審審理時經提
    示證人甲○○○所收受之偽造「高雄地檢署監管科」收據供
    其辨視後，證述同一在卷可憑（見原審卷(二)第106 頁）。從
    而，證人戊○○係遭詐騙集團以公署名義並收受偽造公文書
    之方式而受騙之事實，實堪認定。
  (二)又被告丁○○於95年10月17日14時30分前某時，先由「小剛
    」交與前述編號A1行動電話或編號A2其中1 支行動電話，供
    被告丁○○於當日與「小剛」聯絡，嗣經「小剛」以上開電
    話聯絡後，由「小剛」駕駛車號不詳之車輛搭載被告丁○○
    ，到高雄市信義國民小學後門處，由「小剛」於車上等候接
    應被告丁○○，由被告丁○○配帶上開高雄地檢署「蕭政雄
    書記官」服務證下車向證人戊○○取款100 萬元，於得款後
    ，被告丁○○分得100 萬元中之百分之十即10萬元中之六成
    即6 萬元，另10萬元中之四成即4 萬元則由駕車之「小剛」
    取得，被告丁○○並將其餘90萬元連同前述聯絡用之行動電
    話交與「小剛」等節，業經被告丁○○坦承不諱，核與證人
    戊○○於警詢中及原審審理中之證述情節大致相符（見偵(二)
    卷第2 頁至4 頁、見原審卷第105 頁至107 頁），且有扣案
    之前述編號A1、A2之行動電話2 支、偽造證件高雄地檢署服
    務證（蕭正雄書記官）1 張可憑，足認被告丁○○此部分出
    於任意性之自白與事實相符，堪可採為認定事實之依據。
  (三)被告丙○○與被告丁○○為堂兄弟，於95年10月23日上午被
    告丙○○自桃園縣駕駛貨車至高雄市後，接獲被告丁○○之
    電話並連絡見面，並經丁○○之介紹，加入詐騙集團；嗣於
    同日14時許，由被告丙○○駕駛前述租用車牌號碼：XX-4
    378 號小客車搭載被告丁○○，共同至前述合作金庫，先由
    被告丙○○下車至該合庫金庫內查看，見合作金庫內沒有什
    麼人後，被告丙○○即返回前述小客車告知被告丁○○所見
    情形，後由被告丙○○持用前述編號A1之行動電話，在車上
    接應被告丁○○，被告丁○○則持用前述編號A2之行動電話
    並下車向告訴人甲○○○取款；直至同日14時25分許，配帶
    上開高雄地檢署「蕭政雄書記官」服務證之丁○○出現後，
    甲○○○即暗示埋伏之警員，並走向丁○○，此際丁○○突
    然接獲一通電話後，即跑離現場，而遭警員於同日14時30分
    許在高雄市新興區○○○路121 巷49號前（上開合作金庫附
    近）將被告丁○○逮捕等情，業經被告丁○○於警詢中陳述
    明確（見警詢卷(一)第2 、5 頁），並經證人即告訴人甲○○○於警詢、偵查中證述綦詳（見警詢卷(一)第17頁至22頁、偵
    (一)卷第72頁至73頁）。此外，復有高雄市政府警察局苓雅分
    局凱旋路派出所搜索、扣押筆錄暨扣押物品目錄表2 紙、記
    事本內文字記載影本、贓物認領保管單、偽造之法務部高雄
    行政執行處凍結管制執行命令影本2 紙、偽造之高雄地檢署
    收據影本、查獲及起贓現場照片17幀、聯邦商業銀行提款單
    影本、高雄市政府警察局苓雅分局受理報案三聯單2 紙、中
    華電信資料查詢之通聯紀錄、高雄市監理處96年6 月7 日高
    市監密二二字第0960014376號函暨XX-4378 號車籍資料影本
    、長榮租車股份有限公司95年10月23、29日中華民國小客車
    租賃定型化契約及身分、駕照證明資料影本附卷可考（見警
    詢卷(一)第23至32頁、第33頁、第39頁、第40至41頁、第42頁
    、第43至44頁、第48頁、第49頁、偵二卷第6 頁、原審卷(一)
    第91至100 頁、第111 頁、第115 至116 頁、第119 至124
    頁），且有扣案之前述編號A1、A2之行動電話2 支、偽造證
    件高雄地檢署服務證（蕭正雄書記官）1 張、筆記本1 本可
    憑。
  (四)再者，被告丙○○與被告丁○○於95年10月23日上午9 時35
    分一同至位於高雄市前鎮區○○○路115 號之長榮租車股份
    有限公司，租用車牌號碼XX -4378號小客車，當場由被告丁○○以案外人即其兄陳宗炫名義為承租人（事前已得其兄陳
    宗炫之同意），由被告丙○○為連帶保證人而簽訂租車契約
    ，並經被告丁○○分別於承租人欄及連帶保證人欄中分別書
    寫陳宗炫及被告丙○○相關年籍資料後，由被告丁○○於承
    租人處簽署「陳宗炫」並按指印一節，業經被告丁○○於警
    詢中供稱：其租車之目的係為詐騙時要前往取款之交通工具
    等語（見警詢卷(一)第5 頁反面），及於檢察官偵訊中證稱：
    係由其與被告丙○○一同前往租車等語在卷（見偵(一)卷第33
    頁），並有上開高雄市監理處96年6 月7 日高市監密22字第
    09600143 76 號函暨XX-437 8號車籍資料影本、長榮租車股
    份有限公司95年10月23日中華民國小客車租賃定型化契約及
    身分、駕照證明資料影本附卷可考。雖被告丁○○於警詢中
    供稱：丙○○並未參與96年10月23日上午向被害人甲○○○
    詐騙乙事云云；並於原審審理中證稱：當時係由「茶壺」載
    伊去租車，租車契約中連帶保證人欄內有關被告丙○○之年
    籍資料，為其知悉且記憶被告丙○○之相關資料下所書寫云
    云，惟被告丁○○與被告丙○○為堂兄弟，關係非淺，且依
    被告丙○○自偵查起即辯稱單純載送被告丁○○到合作金庫
    ，對本案詐騙並非知情之情況下，被告丁○○尚於原審法院
    移審訊問時猶供稱：係被告丙○○與其一同前往租車等語（
    見原審卷(一)第27頁），是如被告丙○○確無一同前往租車之
    事，則被告丁○○豈有自相陷害丙○○之理。況且被告丙○○於租車時既然在場，則被告丁○○對於被告丙○○之年籍
    基本資料即可知悉，因而租車契約之內容由被告丁○○為在
    場之被告丙○○書寫，亦不違常情，被告丁○○上開事後迴
    護被告丙○○之詞，及被告丙○○上開辯稱：伊未與被告丁○○一同去租車云云，均非可採。又查，被告丁○○聯絡被
    告丙○○相約於該日見面之目的，在於由被告丙○○駕車接
    應其向被害人取款，而當日上午11時10分向告訴人甲○○○
    取款之際，被告丁○○已於該日9 時35分租得上開小客車，
    有上開長榮租車股份有限公司租賃定型化契約可憑，已如前
    述，因而被告丙○○當時既已人在高雄，且被告丁○○亦已
    租得上開小客車可供使用，則被告丁○○自無再自己一人於
    同日11時許另行搭計程車，前往高雄市○○路與民生路之燦
    坤量販處向被害人翁柯素娥取款之理，是95年10月23日上午
    11時10許被告丁○○向告訴人甲○○○取款之際，應係由被
    告丙○○駕駛前述租用之小客車載送被告丁○○至現場。至
    於被告丙○○所提出之政倫交通有限公司（司機）薪資表、
    出貨單等證據，固可證明其於95年10月23日確實有自桃園縣
    中壢市駕駛貨車載貨至高雄交貨之事實，但被告丙○○亦自
    承：其於該日上午9 時已到達高雄等語，是此與被告丁○○
    於該日9 時35分共同前往租車之時間點，並無扞格，故上開
    證據尚難採為有利於被告丙○○之認定。
  (五)又被告丁○○等2 人於95年10月23日下午2 時25分許欲再向
    告訴人甲○○○詐取90萬元之際，被告丁○○以前述編號A2
    之行動電話接獲被告丙○○以前述編號A1行動電話告知有狀
    況並要其快跑，即行跑離現場乙節，業經被告丁○○於警詢
    中供陳明確（見警(一)卷第3 頁），並有0000000000號行動電
    話之通聯紀錄在卷可考。觀諸該通聯紀錄，該日下午2 時28
    分51秒即被告丁○○遭警逮捕之下午2 時30分之前1 分鐘許
    ，被告丙○○所持用之前述編號A1之行動電話（0000000000
    ）有撥打至被告丁○○所持用前述編號A2之行動電話（0000
    000000）之紀錄（見原審卷第97頁），益見上開被告丁○○
    所供述，自屬有據。況被告丁○○於本院審理中亦均自承：
    95年10月23日下午到達前開合作金庫時，先由被告丙○○下
    車至行庫內查看等語；而被告丙○○亦供承：其有確有先下
    車至行庫內查看，其繞一圈後回到車上告知被告丁○○「沒
    有什麼人」等語，是被告二人當時若非進行不法勾當，則為
    何須先由駕駛座上之被告丙○○下車查看？且被告丙○○如
    僅知被告丁○○下車係至銀行內正常領款者，則為何於遭警
    逮捕前，將用以聯絡之前述編號A1行動電話加以丟棄（見警
    (一)卷第12頁）；再佐以行動電話號碼0000000000號者，為「
    小剛」用於與被告丁○○聯絡之電話號碼，業經被告丁○○
    於警詢中供承在卷（見警(一)卷第7 頁）；而被告丙○○卻於
    該日下午2 時28分51秒以前述編號A1之行動電話撥予被告丁○○之後，隨即於2 時29分37秒以同一電話撥打「小剛」所
    使用之0000000000號，並於同時分之51秒接聽由0000000000
    號所撥入之電話，此有上開0000000000號行動電話之通聯紀
    錄可稽（見原審(一)卷第97頁至98頁）。從而若被告丙○○僅
    係單純載送被告丁○○至銀行取款，對於詐欺乙事一無所知
    ，則其為何撥打詐欺成員「小剛」之電話，並接聽來自「小
    剛」之電話，並於事後將所持之行動電話丟棄？是被告丁○○於法院審理中翻異前供稱：其被逮捕前被告丙○○係撥打
    電話問伊錢是否領好了，且被告丙○○僅知駕車載送伊取款
    ，對於其他詐欺情節，被告丙○○一概不知云云，核屬迴護
    被告丙○○之詞，應非可信。又被告丁○○於警詢中亦曾供
    承：二人共同合作取款，而取得款項中百分之十之金額後，
    由下車取款之被告丁○○得該金額之六成，由駕駛車輛接應
    之被告丙○○得其餘四成等語（見警詢卷(一)第4 頁反面）。
    若依該次告訴人甲○○○本欲交付之90萬元計算，則被告丁○○即可得5 萬4000元，而駕車之被告丙○○可得3 萬6000
    元，參以被告丙○○所提出其於政倫交通有限公司之司機薪
    資表（見偵(一)卷第59頁），其自95年10月1 日至同年月23日
    ，運送貨物21次，所得僅為3 萬2604元，是被告丙○○短程
    載送被告丁○○取款一次之所得，竟高於其辛勞駕車長途送
    貨21次之所得，如非屬不法行為，何以致此。據上各節，益
    見被告丙○○明知本案之詐欺事實，且係在場為被告丁○○
    接應把風者，其辯稱：僅知駕車接運被告丁○○，其餘皆毫
    無所知云云，應非可採。準此，被告丙○○於95年10月23日
    9 時35分與被告丁○○租車之際，已知其所為乃為詐欺集團
    駕車取款之情，並實際參與分工，應堪認定。
  (六)綜上，被告丁○○、丙○○於95年10月23日9 時35分共同租
    用小客車後，於同日11時10分許由被告丙○○駕駛該小客車
    載送被告丁○○至取款地點，向被害人甲○○○詐得110 萬
    元；嗣於下午2 時25分許又再次載送被告丁○○至取款地點
    欲向被害人甲○○○詐騙90萬元時，旋均遭警逮捕等事實，
    均堪認定。
三、按刑法所謂公印，係指公署或公務員職務上所使用之印信而
    言，又所謂公印或公印文，係專指表示公署或公務員資格之
    印信而言，即俗稱大印與小官章及其印文（最高法院71年台
    上1831號判例及69年台上字第693 號判例意旨參照），又公
    印之形式凡符合印信條例規定之要件而製頒，無論為印、關
    防、職章、圖記，如足以表示其為公務主體之同一性者，均
    屬之（最高法院89年台上字第3155號判決意旨參照）。又「
    刑法上所稱之公印，係指表示公署或公務員資格之印信而言
    ，如不足以表示公署或公務員之資格者，不得謂之公印，即
    為普通印章。上訴人等所偽造之『交通部公路總局監理處行
    車執照之章』，其機關全銜之下既綴有『行車執照之章』數
    字，其非依印信條例規定，由上級機關所製發之印信，以表
    示該機關之資格者甚明，自非公印。」，最高法院69年台上
    字第1676號判例著有明文。本案偽造之「法務部高雄行政執
    行處凍結管制執行命令」及「高雄地地署監管科收據」為冒
    用公署名義所製作之文書，顯屬於公文書，其上之「檢察行
    政處鑑」印文，足以表示公署之資格之印文，應屬公印文；
    至其上「法務部行政執行署台北執行處凍結管制金公印」印
    文，其機關全銜之下既綴有「凍結管制金公印」數字，其非
    依印信條例規定，由上級機關所製發之印信，以表示該機關
    之資格者甚明，依前開判例意旨，自非公印文，僅屬通常印
    文。核被告丁○○所為事實欄二(一)之犯行，係犯刑法第216
    條、第211 條、第212 條行使偽造公文書、行使偽造特種文
    書及第339 條第1 項之詐欺取財罪。又「高雄地檢署監管科
    」收據之公文書上所蓋用之「法務部行政執行署台北執行處
    凍結管制金公印」之偽造印文及「檢察執行處鑑」偽造公印
    文，均係屬偽造公文書之部分行為；復其偽造高雄地檢署服
    務證（書記官蕭政雄）之特種文書及偽造上開公文書之低度
    行為，應為其行使之高度行為所吸收，均不另論罪。又被告
    丁○○事實欄二(一)所犯上開行使偽造特種文書、行使偽造公
    文書、詐欺取財罪，與不詳姓名、年籍之「小剛」等成年詐
    欺集團成員間，有犯意之聯絡及行為之分擔，應依刑法第28
    條之規定，論以共同正犯。另被告丁○○與共犯「小剛」等
    人，係出於一個行使偽造高雄地檢署監管科收據公文書及偽
    造高雄地檢署書記官服務證特種文書以詐取被害人戊○○財
    物之犯意，於密接之時間、空間內行使偽造高雄地檢署監管
    科收據公文書、偽造高雄地檢署書記官服務證特種文書及著
    手詐欺，而侵害數法益，於法律評價上應認係一行為侵害數
    罪名，屬想像競合犯裁判上一罪關係，爰依刑法第55條規定
    從一重之行使偽造公文書罪論處。檢察官認被告丁○○所犯
    詐欺取財與行使偽造公文書之二罪間，應分論併罰，容有誤
    會。又檢察官就被告丁○○行使偽造特種文書及行使偽造「
    高雄地檢署監管科」收據之公文書之部分，漏未提起公訴，
    惟檢察官就犯罪事實之一部提起公訴者，其效力及於全部，
    刑事訴訟法第267 條定有明文，而被告丁○○所犯行使偽造
    特種文書及行使偽造「高雄地檢署監管科」收據之公文書部
    分，與此部分經論罪之偽造特種文書、詐欺罪間，有吸收之
    實質一罪或有想像競合之裁判上一罪關係，為起訴效力所及
    ，本院仍得就此部分一併審理，附此敘明。另核被告丁○○
    、丙○○所為事實欄二(二)之犯行，被告丁○○係犯刑法第
    216 條、第211 條、第212 條、第339 條第1 項之行使偽造
    公文書、行使偽造特種文書及詐欺取財罪；被告丙○○係犯
    刑法第339 條第1 項之詐欺罪。又95年10月23日下午2 時25
    分許被告丁○○、丙○○雖未取得被害人甲○○○之90萬元
    ，惟其於同日上午11時10分許已詐得被害人甲○○○之110
    萬元，而被告丁○○、丙○○利用被害人甲○○○同一錯誤
    而先後二次向同一被害人詐取財物，應評價為一行為，故應
    僅論以詐欺取財既遂。又於「法務部高雄行政執行處凍結管
    制執行命令」及「高雄地檢署監管科」收據之公文書上，所
    蓋用之「法務部行政執行署台北執行處凍結管制金公印」之
    偽造印文及「檢察執行處鑑」偽造公印文，係屬偽造公文書
    之部分行為，復偽造高雄地檢署服務證（書記官蕭政雄）之
    特種文書及偽造上開公文書之低度行為，應為其行使之高度
    行為所吸收，均不另論罪。被告丁○○所犯上開行使偽造特
    種文書、行使偽造公文書、詐欺取財罪，與不詳姓名、年籍
    之「小剛」等成年詐欺集團成員間，有犯意之聯絡及行為之
    分擔，應依刑法第28條之規定，論以共同正犯。又「共同正
    犯之所以應對其他共同正犯所實施之行為負其全部責任者，
    以就其行為有犯意聯絡為限，若他犯所實施之行為，超越原
    計畫之範圍，而為其所難預見者，則『僅應就其所知之程度
    』，令其負責，未可概以共同正犯論。」；本件被告丙○○
    係於95年10月23日上午始南下高雄，臨時經被告丁○○之介
    紹而加入詐騙集團，擔任駕駛接應之工作，因而對於詐騙集
    團所使用之詐騙伎倆等細節自非完全知悉，即並無證據可資
    證明被告丁○○知情或參與行使偽造特種文書、行使偽造公
    文書等犯行，是被告丙○○應『僅應就其所知之程度』（詐
    騙他人）與被告丁○○及不詳姓名、年籍之「小剛」等成年
    詐欺集團成員間，有犯意之聯絡及行為之分擔，論以刑法第
    28條之共同正犯。又被告丁○○與共犯「小剛」等人，係出
    於一個行使偽造法務部高雄行政執行處凍結管制執行命令、
    高雄地檢署監管科收據公文書，及行使偽造高雄地檢署書記
    官服務證特種文書以詐取被害人甲○○○財物之犯意，於95
    年10月23日上午9 時20分至下午2 時25分之密接時間、空間
    內行使偽造法務部高雄行政執行處凍結管制執行命令公文書
    2 張、高雄地檢署監管科收據公文書、偽造高雄地檢署書記
    官服務證特種文書及著手詐欺，而侵害數法益，於法律評價
    上應認係一行為侵害數罪名，屬想像競合犯之裁判上一罪關
    係，應依刑法第55條規定從一重之行使偽造公文書罪論處。
    檢察官就此部分認被告丁○○所犯詐欺取財與行使偽造公文
    書之二罪間，應分論併罰，容有誤會。又起訴書證據並所犯
    法條中，就被告丁○○部分未記載刑法第212 條，但起訴書
    犯罪事實已載明出示高雄地檢署「蕭政雄書記官」服務證，
    故起訴書此部分之法條核屬漏載，應予補充。又起訴意旨謂
    被告丁○○於95年10月23日先後於不詳地點傳真2 張偽造之
    「法務部高雄行政執行處凍結管制執行命令」及1 張偽造之
    「高雄地檢署監管科」收據與甲○○○云云，惟此部分為被
    告丁○○所否認，且依卷證資料亦不能認定上開3 張傳真為
    被告丁○○所為，故上開3 張傳真應為與被告丁○○有共同
    正犯關係之詐欺集團成員所為，而依共同正犯間責任共同原
    則，雖上開3 張偽造之公文書非被告丁○○所傳真，惟被告
    丁○○對此部分之犯行仍應負共同之責任，是起訴書之上開
    誤載，不影響本案犯罪之認定，附此敘明。被告丁○○所犯
    事實欄二(一)、(二)之二個共同行使偽造公文書罪，雖罪名相同
    ，但分別起意為之，應予分論併罰。按冒充公務員而行使其
    職權者及公然冒用公務員服飾、徽章或官銜者，刑法第158
    條第1 項、第159 條分別定有處罰之明文。所謂冒充公務員
    而行使其職權者，係指無此職權而僭越行使者而言，故行為
    人除冒充公務員之外，尚須有僭行越使職權之行為，始屬相
    當（最高法院95年度台上字第5058號判決參照）；而各地方
    法院檢察署書記官之職務，依法院組織法第69條第1 項準用
    同法第22條第1 項之規定，應為紀錄、文書、研究考核、總
    務、資料及訴訟輔導等事務；另刑法第15 9條之冒用公務員
    官銜罪，必以對於不特定人或多數人為之，而達於公然之程
    度者為限（最高法院93年度台上字第1621號判決參照）。本
    案被告丁○○雖有冒充高雄地檢署書記官而向被害人收取遭
    詐欺之款項，惟依上開法文，於地方法院檢察署書記官之職
    務中，並無向人民「收取款項」職務；雖被告丁○○有冒充
    高雄地檢署書記官之身分，惟被告丁○○所為向被害人收款
    之行為，並非書記官之職務範圍內，依前開說明，其所為尚
    與刑法第158 條第1 項之構成要件有間。又被告丁○○雖有
    向被害人出示偽造之書記官服務證，而冒用書記官之官銜，
    惟被告丁○○出示偽造書記官服務證之對象，僅有對特定之
    被害人戊○○及甲○○○，並無對於不特定人或多數人為之
    ，依前開說明，被告丁○○此部分所為亦與刑法第159 條之
    構成要件不符，附此陳明。
四、原審據以論處被告二人罪刑，固非無見；惟查：(一)被告丙○○所犯係刑法第339 條第1 項之普通詐欺罪，原審竟論以行
    使偽造私文書罪，容有不當；(二)被告丁○○加入詐騙集團擔
    任車手工作，雖非主謀者，但係親自以假冒公務員之身分詐
    取被害人之鉅額金錢者，行徑可惡，嚴重破壞社會秩序，原
    審卻僅量處1 年8 月、2 年等有期徒刑，顯不合量刑比例原
    則，亦有不當。被告丙○○上訴意旨否認犯罪；被告丁○○
    上訴意旨，指摘原判決量刑過重，雖均無理由；但公訴人就
    被告丁○○部分指摘原判決量刑過輕，為有理由，且原判決
    亦另有上開可議之處，自應由本院將原判決關於丙○○暨丁○○有罪科刑及定執行刑部分均撤銷改判。爰審酌被告丁○○、丙○○不思自食其力，竟為一己之私利，加入詐騙集團
    參與協力分工，貪圖分贓，其中被告丁○○以不實之高雄行
    政執行處、高雄地檢署文書、書記官服務證件騙取被害人之
    財物，除侵害被害人之財產法益之外，並使政府機關公信力
    嚴重受損，直接影響民眾對公務機關之信賴，且詐騙之對象
    均為老人家之畢身血汗錢，對被害人之財產及社會秩序危害
    重大，雖犯後坦承大部分犯行，惟就被告丙○○涉案部分仍
    以虛詞掩飾；另被告丙○○因僅於95年10月23日當日加入，
    即為警逮獲，且僅參與駕駛之工作，犯罪情節較輕，但犯後
    飾詞狡辯，毫無悔意，並參酌渠等犯罪之動機、目的等一切
    情狀，分別量處如主文第二項、第三項所示之刑，並定被告
    丁○○應執行刑有期徒刑5 年，以資警懲。至檢察官對被告
    丙○○求刑有期徒刑4 年10月；對被告丁○○所犯詐欺取財
    及行使偽造公文書罪分別求刑有期徒刑5 年及6 年10月，均
    容屬過重，附此敘明。另按「裁判上一罪，如其中一部分為
    本條例第三條所定不予減刑之罪，則其據以處罰之他罪雖非
    同條列舉之罪名，亦應不予減刑（參考司法院院解字第3454
    號、第3661號解釋）」法院辦理九十六年減刑案件應行注意
    事項第10點定有明文。雖被告丁○○、丙○○之本案犯罪時
    間在96年4 月24日以前，且所據以處罰之行使偽造公文書罪
    ，非中華民國九十六年罪犯減刑條例（下稱減刑條例）第3
    條列舉之罪名，惟與該行使偽造公文書罪具有想像競合之裁
    判上一罪關係之刑法第339 條第1 項詐欺取財罪，為減刑條
    例第3 條第1 項第15款所定不予減刑之罪，且渠等之宣告刑
    均已逾有期徒刑1 年6 月，依前開說明，本案被告丁○○、
    丙○○均應不予減刑。扣案之筆記本1 本為被告丁○○所有
    ，且供記載犯罪事實二(二)內容之物，業據被告丁○○供明在
    卷（見警詢(一)卷第5 頁反面），係供本案共同犯罪所用之物
    ；另NOKIA 牌行動電話（序號：000000000000000 號）、同
    牌行動電話（序號：000000000000000 號）均為共犯「小剛
    」持有或交與被告丁○○，足認均為共犯「小剛」所有，而
    供共犯「小剛」、被告丁○○共同犯本案事實二(一)之罪，及
    供被告丁○○、丙○○共同犯本案事實二(二)之罪所用之物（
    被告丙○○僅犯詐欺部分）；而扣案之法務部高雄地檢署服
    務證（書記官蕭政雄）1 張，係被告丁○○與「小剛」共同
    偽造所得，供被告丁○○本案事實二(一)、(二)犯罪使用之物，
    均經被告丁○○供承在卷，應分別依刑法第38條第1 項第2
    款規定宣告沒收之。至扣案之0000000000號、0000000000號
    行動電話SIM 卡2 張，雖係共犯「小剛」交與被告丁○○，
    而供被告丁○○、丙○○本案罪所用之物，惟查該2 張行動
    電話SIM 卡之申請人分別為陳明發、許育芬，有中華電訊資
    料查詢1 份在卷可考（見原審卷(一)第111 頁），並無證據證
    明其為被告丁○○、丙○○或共犯所有，爰不為沒收之宣告
    。又被害人戊○○所收受之「高雄地檢署監管科」收據1 紙
    （未扣案），及被害人甲○○○提出經扣案之「法務部高雄
    行政執行處凍結管制執行命令2 張、「高雄地檢署監管科」
    收據（收款人：蕭政雄書記官）1 紙，分別經被告丁○○所
    屬詐欺集團成員以傳真方式交付甲○○○，為甲○○○所有
    之物，自不得依刑法第38條第1 項第2 款規定宣告沒收之；
    該凍結管制執行命令、高雄地檢署監管科收據上雖有「法務
    部行政執行署台北執行處凍結管制金公印」之印文及「檢察
    執行處鑑」之公印文，惟因上開凍結管制執行命令、高雄地
    檢署監管科收據係屬影本，並非原本，苟單獨宣告沒收該影
    本上之上開印文及公印文，無從達到沒收之目的，爰不予宣
    告沒收之（最高法院86年度台上字第5125號判決要旨參照）
    。而上開凍結管制執行令及高雄地檢署監管科收據之原本並
    未扣案，為免將來執行之困難，亦不予宣告沒收之。又因被
    告丁○○已供稱上開偽造公文書、印文及公印文部分非由其
    所偽造等語，參酌現今科技發達，以電腦製圖列印或其他方
    式偽造印文圖樣，亦非罕見，本案偽造之印文及公印文，無
    法推知係以何種方式為之，且依卷證無法證明確有該印文之
    印章或公印現實存在，故不依刑法219 條之規定諭知沒收，
    併予敘明。
五、公訴意旨另以：95年10月17日14時30分許，被告丁○○所屬
    詐欺集團成員撥打證人即被害人戊○○電話，詐稱其遭人冒
    名前往戶政事務所換領身分證，必須與刑事警察局偵七隊員
    警聯絡，該詐騙集團成員再傳真1 張偽造之「法務部高雄行
    政執行處凍結管制執行命令」予證人戊○○，以取信於證人
    戊○○，故認被告丁○○就此部分情節尚涉有行使偽造公文
    書罪嫌云云。惟按犯罪事實應依證據認定之，無證據不得認
    定其犯罪事實，刑事訴訟法第154 條第2 項定有明文。經查
    ：證人戊○○於警詢與原審審理時，均證稱：伊僅有於交付
    款項與被告丁○○後，有收到一張傳真之收據（與證人甲○○○所收自傳真而扣案之高雄地檢署收據相同），並無收到
    「法務部高雄行政執行處凍結管制執行命令」等語明確（見
    偵二卷第2 頁至第3 頁、原審卷二第106 頁至第107 頁），
    且本案並無上開公訴人所指傳真與證人戊○○之「法務部高
    雄行政執行處凍結管制執行命令」扣案可憑。故此部分不能
    證明被告丁○○犯罪；此外，復查無其他積極證據足資認定
    被告丁○○或與其有共同正犯關係之詐欺集團成員有行使前
    開「法務部高雄行政執行處凍結管制執行命令」，而有行使
    偽造公文書之犯行；就此部分原應為無罪之諭知，惟依起訴
    書所載犯罪事實，此部分與前開有罪部分有想像競合之裁判
    上一罪關係，爰不另為無罪之諭知。
乙、無罪部分：
一、公訴意旨另以：丁○○所屬詐騙集團成員於95年10月20日某
    時許，撥打乙○○○電話，詐稱其遭人冒名前往戶政事務所
    換領身分證，必須與刑事警察局偵七隊員警聯絡，該詐騙集
    團成員又冒稱偵七隊員警，傳真1 張偽造之「法務部高雄行
    政執行處凍結管制執行命令」予乙○○○，並表示乙○○○
    之身分遭冒用開設為他人洗錢之帳戶，必須轉接鍾忠孝主任
    檢察官，乙○○○因而陷於錯誤，依其指示轉接自稱係鍾忠
    孝主任檢察官，並表示必須保管乙○○○之財產48小時，後
    來改稱要乙○○○將現金領出交予其保管，遂由詐騙集團成
    員丁○○攜帶供聯絡用之行動電話，駕駛車號不詳之車輛，
    於同日9 時30分許，到高雄市前金區○○○路79號台灣中小
    企業銀行（下稱台灣企銀），詐騙乙○○○至台灣企銀將50
    萬元提領後交付給丁○○，丁○○並將偽造「高雄地檢署收
    據」及「茲收到乙○○○女士伍拾萬元之收據」交付給乙○○○，丁○○於取得贓款後，將其中分得一成即5 萬元自行
    留下後，將其餘之贓款交給綽號「茶壺」之男子。案經乙○○○報警處理後，始悉上情，因認被告丁○○就此部分，亦
    係共同涉犯刑法第339 條、第216 條、第211 條之詐欺取財
    罪、行使偽造公文書罪嫌等語。
二、按犯罪事實應依證據認定之，無證據不得認定犯罪事實；被
    告之自白，不得作為有罪判決之唯一證據，仍應調查其他必
    要之證據，以察其是否與事實相符；如不能證明被告犯罪者
    ，應諭知無罪之判決，刑事訴訟法第154 條第2 項、第15 6
    條第2 項、第301 條第1 項分別定有明文。又事實之認定，
    應憑證據，如未能發現相當證據，或證據不足以證明，自不
    能以推測或擬制之方法為裁判基礎；且認定犯罪事實所憑之
    證據，雖不以直接證據為限，間接證據亦包括在內，然而無
    論直接證據或間接證據，其為訴訟上之證明，須於通常一般
    之人均不致有所懷疑，而得確信其為真實之程度者，始得據
    為有罪之認定，倘其證明尚未達到此一程度，而有合理之懷
    疑存在而無從使事實審法院獲得有罪之確信時，即應由法院
    為諭知被告無罪之判決，最高法院40年度台上字第86號、76
    年度台上字第4986號著有判例可資參照。再者，依刑事訴訟
    法第161 條第1 項規定，檢察官對於起訴之犯罪事實，仍應
    負提出證據及說服之實質舉證責任。倘其所提出之證據，不
    足為被告有罪之積極證明，或其指出證明之方法，無從說服
    法院以形成被告有罪之心證，基於無罪推定之原則，自應為
    被告無罪判決之諭知，此亦有最高法院92年度台上字第128
    號判例意旨可參。
三、公訴意旨認被告丁○○涉犯刑法第339 條、第216 條、第21
    1 條之詐欺取財罪、行使偽造公文書等罪嫌，無非以：告訴
    人即被害人乙○○○之指認及本院中之證述、扣案之高雄地
    檢署收據影本、法務部高雄行政執行處凍結管制執行（95年
    6 月20日高執信九十五金字第0950021582號函）及收款人為
    黃德宏之收據1 紙（見警二卷第14頁、第15頁、第16頁）為
    論據。訊據被告丁○○堅決否認有參與95年10月20日該部分
    之共同行使偽造公文書及詐欺犯行，辯稱：該部分犯罪事實
    伊不知情，向告訴人乙○○○取款者並非伊等語。
四、經查：證人即告訴人乙○○○雖依據嫌疑人臉型之輪廓而指
    認：伊於95年10月20日將被騙之50萬元交與被告丁○○，並
    由被告丁○○當場簽立收據交伊等情，惟其並未注意及向其
    取款者之五官等語，已據其於審理時結證在卷，是其僅依輪
    廓指認嫌疑人，該指認能否精準無誤，已有可疑。況其所指
    認向其收款者係配帶「黃宏德」書記官服務證之人，此亦與
    被告丁○○所使用者為「蕭政雄」書記官身分，亦有不符。
    且告訴人乙○○○於原審審理時證稱：95年10月20日向其取
    款之人，其髮型為西裝頭等語，然依扣案之上開於95年10月
    16日所偽造之高雄地檢署服務證（蕭政雄書記官）上被告丁○○之照片，及被告丁○○於同年月23日被捕時所攝照片，
    所示被告丁○○之髮型均為平頭，足見自95年10月16日至同
    年月23日間，被告丁○○之髮型均為平頭，而非西裝頭；準
    此，告訴人乙○○○對於被告丁○○之指認，應屬誤認。故
    於95年10月20日向告訴人乙○○○取款50萬元之人，應非平
    頭之被告丁○○，而係另有其他留西裝頭髮型之人；被告丁○○所為前開辯解，堪可採信。又復將收款人為黃宏德之收
    據與被告丁○○所書立之筆跡，先後二次送內政部警政署刑
    事警察局進行筆跡鑑定，其結果均認就其二者字跡是否相符
    一節無法鑑定等語，有該局96年11月28日刑鑑字第09601760
    63號函及97年1 月29日刑鑑字第0970012368號函附卷可參（
    見原審卷(一)第183 頁、第250 頁）。此外，卷附之偽造高雄
    地檢署收據影本、法務部高雄行政執行處凍結管制執行（95
    年6 月20日高執信九十五金字第0950021582號函）等，亦均
    無法證明被告丁○○與行使該偽造公文書之詐欺集團成員間
    有何犯意聯絡或行為分擔。而關於事實之認定應憑證據，不
    能以推測或擬制之方法為裁判基礎，業如前述。從而，本件
    並無積極證據可資證明被告丁○○就告訴人乙○○○於96年
    10月20日遭詐欺部分與該等詐騙集團成員間有何犯意聯絡或
    行為分擔，自不得僅以告訴人乙○○○有瑕疵之指認，即遽
    認被告丁○○就96年10月20日詐騙集團之行使偽造公文書、
    詐欺取財等犯行，亦有共犯關係。
五、綜上，本案檢察官所舉出之相關事證，並無法證明被告丁○○有何參與此部分共同行使偽造公文書、詐欺取財等犯行。
    此外，公訴人亦未提出被告丁○○有此部分犯罪事實之積極
    證據，本院審酌卷內事證，認被告丁○○此部分之犯罪不能
    證明，應為無罪之諭知。
六、原審因而以不能證明此部分被告丁○○犯罪，而為此部分被
    告丁○○無罪之諭知，核無違誤；檢察官上訴意旨猶執前詞
    ，就此部分指摘原判決不當，為無理由，應予駁回。
據上論斷，應依刑事訴訟法第368 條、第369 條第1 項前段、第
299 條第1 項前段、刑法第216 條、第211 條、第212 條、第33
9 條第1 項、第28條、第55條、第51條第5 款、第38條第1 項第
2 款，刑法施行法第1 條之1 ，判決如主文。
本案經檢察官張其主到庭執行職務。
中    華    民    國    97    年    11    月     6    日
                  刑事第四庭    審判長法  官  蕭權閔
                                      法  官  李嘉興
                                      法  官  吳進寶
以上正本證明與原本無異。
被告丙○○不得上訴。
其餘部分如不服本判決應於收受本判決後10日內向本院提出上訴
書狀，其未敘述上訴理由者，並得於提起上訴後10日內向本院補
提理由書狀（均須按他造當事人之人數附繕本）「切勿逕送上級
法院」。
中    華    民    國    97    年    11    月     6    日
                                      書記官  林佳蓉
附錄本判決論罪科刑法條：
中華民國刑法第211 條（偽造變造公文書罪）
偽造、變造公文書，足以生損害於公眾或他人者，處1 年以上7
年以下有期徒刑。
中華民國刑法第212 條（偽造變造特種文書罪）
偽造、變造護照、旅券、免許證、特許證及關於品行、能力服務
或其他相類之證書、介紹書，足以生損害於公眾或他人者，處1
年以下有期徒刑、拘役或3百元以下罰金。
中華民國刑法第216 條（行使偽造變造或登載不實之文書罪）
行使第210 條至第215 條之文書者，依偽造、變造文書或登載不
實事項或使登載不實事項之規定處斷。
中華民國刑法第339 條（普通詐欺罪）
意圖為自己或第三人不法之所有，以詐術使人將本人或第三人之
物交付者，處5 年以下有期徒刑、拘役或科或併科1 千元以下罰
金。
以前項方法得財產上不法之利益或使第三人得之者，亦同。
前二項之未遂犯罰之。


司法院資訊處製作；財團法人民間司法改革基金會備份。
